臺灣橋頭地方法院民事判決
111年度訴字第165號
原      告  周柯桂花
訴訟代理人  柯仲慶  
被      告  柯仲盛  
上列當事人間所有權移轉登記等事件，本院於民國111年6月21日
言詞辯論終結，判決如下：
    主  文
被告應將附表所示土地所有權移轉登記與原告。
訴訟費用由被告負擔。
    事實及理由
一、原告主張：原告周柯桂花與被告柯仲盛係親姐弟關係，被告
    於民國108年11月間力邀原告共同參與本院108年度司執梅字
    第13587號標案，原告幾經思索後應允與被告共同投標坐落
    高雄市○○區○○段○○段0000○0000地號土地(權利範圍均為全部
    ，下合稱系爭土地)，並於同年11月25日開立京城銀行興業
    分行面額新臺幣(下同)723,000元之本行支票乙張，交被告
    持供作押標金之用。同日原告與被告以3,980,000元得標，
    但因誤解投標規定，以為只可登記l人投標，故投標名義人
    只寫被告l人。嗣原告於109年1月14日再開立京城銀行興業
    分行面額1,267,000元之本行支票乙張交給被告，故原告就
    本件標案總計支出1,990,000元。為確保原告投資權益，經
    協商由被告於109年1月15日親筆撰寫「投資保障協議書」乙
    張給原告，載明本院108年度司執梅字第13587號標案，以3,
    980,000 得標，原告與被告就系爭土地各擁有2分之1之產權
    。後被告於109年2月7日持本院核發之權利移轉證書，至楠
    梓地政事務所辦理登記，取得系爭土地之所有權狀。因被告
    就系爭土地已先後取得證書及權狀，卻迄未將原告名字登入
    權狀之中，致原告頗為著急，遂多次以電話及LINE請被告儘
    速辦理，然被告均籍詞搪塞，不得以乃向被告表示終止與被
    告間之借名登記與委任關係，並依民法第541條第2項及第17
    9條規定，請求被告應將系爭土地移轉登記為兩造分別共有
    。因此，依法提起本件訴訟等語，並聲明：㈠被告應將系爭
    土地應有部分各2分之1移轉給原告；㈡被告應協同原告辦理
    系爭土地分別共有登記(應有部分各2分之1)。
二、被告則以：投標當日兩造於中午12點即至本院，因不了解投
    標規定，便至本院訴訟輔導科請教值班輔導員，詢問是否可
    以各1/2的名義投標，輔導員斬釘截鐵的說不可以，並表示
    標到了再到地政事務所登記各1/2就好。兩造得標後，被告
    當場詢問承辦書記官是否可以各登記為1/2，書記官表示不
    行，被告再詢問是否可以在權利移轉證明書上註明兩造各1/
    2，書記官亦表示不行。而後兩造到楠梓地政事務所把在法
    院發生的情況述說了一遍，希望可獲得協助，惟地政事務所
    人員仍表示須按法定程序過戶，故系爭土地登記在被告1人
    名下，錯不在被告。又權利移轉證明書最大功用即為由法院
    證明取得土地所有權的合法性，既然系爭土地所有權狀已取
    得，權利移轉證明書之功能亦已消失，被告並未刻意丟棄亦
    未刻意保留，只是一時之間找不到。另標得系爭土地後，被
    告提起拆屋還地訴訟(本院110年度審訴字第260號，改分後
    為110年度訴字第574號)，法律流程尚未走完，如變更地主
    的名字，拆屋還地的法律流程必須重新來過，故被告曾向原
    告表示重新辦理至少耗時2年，然未曾表示需10年云云，且
    尚須把增值稅等稅賦繳清才能辦理過戶，光是增值稅即接近
    400,000元。再者，110年年初媒體即披露自110年7月1日起
    ，就要實施房地合一稅2.0版，原告曾致電詢問被告該怎麼
    辦，被告表示最好的辦法就是蓋房子自住，原告詢問資金來
    源為何，被告則表示兩造各自賣掉現居住之房屋即有資金，
    原告表示可以考慮。經過3個月，被告詢問原告考慮之結果
    ，惟原告表示自己親友皆居住於嘉義，不願至高雄居住，並
    表示希望能賣掉自己系爭土地之持分，有賺錢即可。被告即
    表示願以2,200,000元向原告購買系爭土地持分，原告應允
    ，惟表示等疫情過後再去辦過戶。然原告無故將兩造間110
    年7月27日至29日之訊息刪除，在查明事實真相之前，被告
    絕不妥協，亦不願配合辦理過戶等語，作為抗辯。　
三、兩造不爭執事實：
  ㈠原告與被告係親姐弟關係，108年11月兩造合意共同參與本院
    108年度司執梅字第13587號之坐落高雄市○○區○○段○○段0000
    ○0000地號土地(權利範圍均為全部，即系爭土地)標案(即系
    爭標案)，並以3,980,000元得標。
  ㈡原告就系爭標案於108年11月25日支付723,000元，109年1 月
    14日再支付1,267,000元，總計支出1,990,000元，被告並於
    109年1月15日親筆撰寫「投資保障協議書」乙張予原告，載
    明原告與被告就系爭土地各擁有2分之1之產權。
  ㈢系爭標案係以被告1人名義投標，得標後，被告於109年2月7 
    日持本院核發之權利移轉證書，至楠梓地政事務所辦理登記
    ，取得系爭土地全部所有權。
 四、本件之爭點：
   ㈠兩造間就系爭土地有無借名登記契約關係存在？
   ㈡原告依民法第541條第2項規定，請求終止與被告間之借名登
     記與委任關係，並依民法第179條規定，請求被告應將系爭
     土地應有部分各2之1移轉予原告，並協同辦理系爭土地登
     記為分別共有，有無理由？
   ㈢被告抗辯原告已同意將系爭土地2分之1之產權賣給被告，有
     無理由？　　　
五、本院之判斷：
  ㈠上開兩造不爭執事實，有系爭土地所有權狀、原告京城銀行
    興業分行存摺節本、被告書立之投資保障協議書、兩造間LI
    NE對話截圖、京城銀行取款憑證、本行支票申請傳票及系爭
    土地登記公務用謄本、異動索引及土地登記申請書等件附卷
    可稽（補卷第17至41頁、審訴卷第65至93頁及本院卷第35至
    103、117至119頁），應堪信為真實。
  ㈡按稱「借名登記」者，謂當事人約定一方將自己之財產以他
    方名義登記，而仍由自己管理、使用、處分，他方允就該財
    產為出名登記之契約，其成立側重於借名者與出名者間之信
    任關係，在性質上應與委任契約同視，倘其內容不違反強制
    、禁止規定或公序良俗者，應賦予無名契約之法律上效力，
    並類推適用民法委任之相關規定（最高法院98年度台上字第
    990號判決要旨參照）。又當事人之任何一方，得隨時終止
    委任契約；受任人以自己之名義，為委任人取得之權利，應
    移轉於委任人，民法第549第1項、第541條第2項亦有明文。
    經查，兩造既不爭執共同參與系爭標案，以被告1人名義投
    標，並以3,980,000元得標，兩造就系爭標案各支出1,990,0
    00元，各取得系爭土地2分之1產權及所有權，得標後，由被
    告持本院核發之權利移轉證書，至楠梓地政事務所辦理登記
    ，取得系爭土地全部所有權，有如前述，堪認兩造間應有將
    原告應取得之系爭土地所有權應有部分2分之1借名登記在被
    告名下之合意，而成立借名登記契約關係。又原告以陳報狀
    向被告表示終止借名登記契約之意思（審訴卷第95頁），而
    上開陳報狀繕本業於110年12月2日送達於被告，有本院送達
    證書在卷可參(審訴卷第107頁)，則兩造間之借名登記契約
    業已終止，兩造就系爭土地之借名登記關係即歸消滅。從而
    ，原告類推適用民法第541條第2項規定，請求被告應將系爭
    土地所有權應有部分各2分之1移轉登記與原告，於法有據。
    其另主張之民法第179條依據，不另審酌。又本判決如確定
    ，原告依土地登記規則第27條規定，得單獨請求移轉登記，
    且系爭土地依本判決移轉登記應有部分2分之1後，當然即為
    分別共有關係，故原告請求被告協同辦理系爭土地移轉登記
    為分別共有，並無必要，併予敘明。
　㈢被告雖抗辯原告已同意將系爭土地2分之1之產權以2,200,000
    元賣給被告等語，然為原告所否認，被告復不能舉證以實其
    說，且經本院於最後言詞辯論期日訊問有何證據提出時，仍
    表示無證據提出(本院卷第149頁)，所辯自難採信。　
六、綜上所述，原告依民法第549條第1項、類推適用民法第541
    條第2項之規定，主張兩造間就系爭土地之借名登記契約業
    已終止，請求被告應將系爭土地所有權應有部分各2分之1移
    轉登記與原告，為有理由，應予准許。
七、據上論結，本件原告之訴為有理由，依民事訴訟法第78條，
    判決如主文。
中　　華　　民　　國　 111　　年　　 7　　月　　12　　日
                  民事第一庭  法　官  陳景裕
以上正本係照原本作成。
如對本判決上訴，須於判決送達後20日內向本院提出上訴狀。如
委任律師提起上訴者，應一併繳納上訴審裁判費。
中　　華　　民　　國　 111　　年　　 7　　月　　12　　日
                              書記官　黃國忠
附表：
編號         土    地    坐    落       面積  權利範圍 (應有部分)    備註   縣市 鄉鎮市區   段 小段 地號 平方公尺   1 高雄市  楠梓區 藍田段  二 0000-0000  278    1/2  2 高雄市  楠梓區 藍田段  二 0000-0000   42    1/2